臺灣屏東地方法院民事判決　　　　　　　 94年度訴字第127號
原　　　告　甲○○
訴訟代理人　尤挹華律師
　　　　　　郭正鵬律師
被　　　告　乙○○
訴訟代理人　林伯祥律師
上列當事人間分割共有物事件，本院於民國94年8月30日言詞辯
論終結，判決如下：
    主  文
兩造共有坐落屏東縣內埔鄉○○○段四六四地號、地目田、面積
一三三○平方公尺，屏東縣內埔鄉○○段七六七地號、地目田、
面積四四二○點七四平方公尺，及同段七六八地號、地目田、面
積四九點○二平方公尺，准予合併分割，分割方法如附圖方案（
三）所示：編號Ａ部分面積二八七四點二○平方公尺、Ｂ部分面
積二五點六九平方公尺分歸原告取得、Ｃ編號部分面積一五四六
點五○平方公尺、Ｄ部分面積二三點三四平方公尺、及屏東縣內
埔鄉○○○段四六四地號土地全部面積一三三○平方公尺分歸被
告取得。
訴訟費用由兩造各負擔二分之一。
      事實及理由
一、原告起訴主張：坐落屏東縣內埔鄉○○○段464 地號（下稱
    464 地號）、地目田、面積1330平方公尺，屏東縣內埔鄉○
    ○段767 地號（下稱767 地號）、地目田、面積4420點74平
    方公尺，及同段768 地號（下稱768 地號）、地目田、面積
    49點02平方公尺3 筆土地（下稱系爭土地）為兩造共有，應
    有部分兩造各為2 分之1 ，兩造間就系爭土地並無使用目的
    不能分割之情形或不為分割之協議，為使兩造使用土地方便
    及增加土地之利用價值，因無法協議分割，為此爰依民法第
    823 條第1 項規定訴請裁判分割，分割方法請求合併分割，
    並分得系爭土地南側臨路部份等語，並聲明：就系爭土地准
    予合併分割，如附圖方案一或二所示編號Ｂ、Ｃ、Ｄ部分即
    臨路部份分歸原告取得，其餘部分由被告取得。
二、被告則以：同意合併分割系爭土地，對原告提出之分割方法
    不同意，請求分得如附圖方案三所示右側部份等語，資為抗
    辯。並聲明：原告之訴駁回。
三、查原告主張系爭土地為兩造共有，應有部分兩造各為二分之
    一，兩造間就系爭土地並無不分割之約定，復無法達成分割
    協議等情，業經其提出土地登記謄本一件為證，並經本院潮
    州簡易庭調解不成立，且被告亦不爭執，應堪信為真實。按
    共有人得隨時請求分割共有物，但因物之使用目的不能分割
    或契約定有不可分割之期限者，不在此限；又共有物之分割
    ，依共有人協議之方法行之，分割之方法不能協議者，法院
    得依任何共有人之聲請，以原物分配於各共有人，民法第
    823 條第1 項、第824 條第1 項第1 款分別定有明文。查系
    爭土地地目為田，依其使用目的並非不能分割，而兩造間復
    無不分割之約定及不能達成分割協議，已如前述，是依上開
    規定，原告請求裁判分割系爭土地，洵屬有據，應予准許。
四、次按，請求共有物之分割，應由法院依民法第824 條命為適
    當之分配，不受當事人主張之拘束，法院則應參酌當事人之
    聲明、共有物之性質、經濟效用及全體共有人利益等公平決
    定之。經查：系爭三筆土地合併後之土地地形南北狹長，僅
    其中768 地號南臨既有道路，767 及464 地號土地均係與公
    路無適宜聯絡之袋地，而須藉由通行768 地號土地與道路相
    通，南側臨路部份雜草叢生，原告自承由管領使用（見起訴
    狀第3 頁），於土地北側則分由原、被告各自使用土地之右
    側及左側土地而均種植檳榔等情，業經本院會同屏東縣潮州
    地政事務所人員至現場勘驗明確，並製有勘驗筆錄及測量圖
    在卷足稽（本院卷第96、112 、113 頁）。爰審酌兩造均同
    意就系爭土地為合併分割，系爭土地僅南側面臨既有道路，
    又共有土地現雖由原告、被告各自占有使用，但土地上並無
    任何建物，且被告同意放棄現所種植之檳榔權利，為使兩造
    分得之土地均能面臨道路，俾利通行，增加其土地利用價值
    ，分割後之土地整體形狀等情，認為以附圖所示之分割方案
    三較為允當，並能維持兩造間之公平，並使各共有人分得之
    土地均能發揮最大經濟利益。另原告主張依方案一或二由其
    取得如附圖所示系爭土地臨路之南側部分，其餘北側部分分
    歸被告，僅於臨路之右側留四米通道供被告通行云云，然查
    原告現所管領使用部分土地並無任何利用，雜草叢生，有卷
    附照片可佐，則有無保留現況分割之必要並非無疑，且此一
    方案造成被告所分得土地整體形狀不規則且狹長，不利使用
    ，從而若採此方式分割，就兩造因分割所得受之利益顯不相
    當，並無足採，綜上依該方案三方案，判決如主文第一項所
    示。
五、本件係共有土地之分割爭議，被告之行為按當時訴訟程度，
    係為伸張或防衛權利所必要，是本件訴訟費用應有民事訴訟
    法第八十一條第二款規定之適用，應由兩造各依其應有部分
    比例負擔訴訟費用，以符公平。
據上論結，本件原告之訴為有理由，依民事訴訟法第81條第2 款
，判決如主文。
中　　華　　民　　國　　94　　年　　9 　　月　　14　　日
                  民事第一庭    法　官　羅心芳
正本係照原本作成。
如不服本判決，應於收受送達後二十日內向本院提出上訴書狀，
其未表明上訴理由者，應於提出上訴後二十日內向本院補提理由
書狀（均須按他造當事人之人數附繕本）
                                書記官　林碧珠
中　　華　　民　　國　　94　　年　　9 　　月　　14　　日
